【裁判字號】    98,審聲,140
【裁判日期】    980303
【裁判案由】    聲明異議
【裁判全文】
臺灣臺北地方法院民事裁定             98年度審聲字第140號
異  議  人  甲○○
異議人對於本院提存所97年度取字第5841號駁回異議人聲請取回
提存物之處分聲明異議，本院裁定.
    主  文
異議駁回。
    事  實
一、異議意旨略以：本院87年度存字第5023號擔保提存事件之提
    存人江添彩已於民國92年6月28日死亡，其繼承人非僅異議
    人一人，基於公同共有之繼承法則固應由全體繼承人一起請
    求返還，但參照最高法院95年度台上字第1834號判決、85年
    度台上字第161號判決、86年度台上字第3060號判決之意旨
    ，公同共有人間若有利害衝突或其他事實上無法取得全體同
    意而造成共同行使權利不便之情形下，為所有公同共有人之
    利益計，得由其他公同共有人單獨行使權利以保護權益。又
    江添彩之繼承人江澤木為系爭提存之依據即本院87年度裁全
    字第4731號假扣押裁定之相對人，且經江添彩剝奪其繼承權
    ，故不可能同意異議人取回提存物。而為避免系爭提存物因
    逾期未取回而歸屬國庫，且為保護公同共有人之利益計，本
    件自得由異議人一人單獨聲請取回提存物。況且，縱異議人
    不得依前開判決意旨單獨聲請取回提存物，惟依江添彩於86
    年12月24日所立之遺囑，其中第7點已列明江添彩之遺產依
    江花15%、江澤民25%、甲○○60%比例分配之，是異議人自
    得依前開比例備位聲請取回60%之提存物等語。
二、按提存事件係屬非訟程序，提存所僅得就形式上之程式為審
    查，凡受取權人主張之原因事實合於提存法第18條及其施行
    細則第30條規定審查之範圍，即應准予取回提存物。又聲請
    不合程式或有其他欠缺而可以補正者，應當場命其補正，無
    法當場補正者，應限期命其補正，提存法施行細則第4條定
    有明文。次按繼承人有數人時，在分割遺產前，各繼承人對
    於遺產全部為公同共有，民法第1151條亦有明文。而公同共
    有人受領公同共有債權之清償，應共同為之，除得全體公同
    共有人之同意外，無由其中一人或數人單獨受領之權，最高
    法院74年台上字第748號判例意旨可資參照。
三、經查，本院87年度存字第5023號擔保提存事件，提存人江添
    彩係依本院87年度裁全字第4731號裁定提供新台幣 5萬元為
    擔保，聲請對債務人江澤木、林月雲之財產為假扣押，有上
    開提存卷宗可稽。又江添彩已於92年6月28日死亡，異議人
    僅為其繼承人之一，亦有異議人提出之死亡證明書、繼承系
    統表在卷足憑。異議人雖以江添彩之繼承人江澤木為本院87
    年度裁全字第4731號假扣押裁定之相對人，且經江添彩剝奪
    其繼承權，故不可能同意異議人取回提存物。而為避免系爭
    提存物因逾期未取回而歸屬國庫，且為保護公同共有人之利
    益為由，先位聲請取回系爭提存物；復依江添彩於86年12月
    24日所立遺囑訂定之分配比例為據，備位聲請取回60%之提
    存物。惟異議人是否確實無法取得全體繼承人之同意、江添
    彩所立之前開遺囑之效力如何，已屬實體法律關係之爭議。
    況被繼承人死亡後，其遺產為全體繼承人公同共有，遺產必
    須經分割後，繼承人方能取得個別之所有權，然江添彩於86
    年12月24日所立遺囑僅是就其遺產訂定分配比例，並非全體
    繼承人就系爭提存物為分割協議，且此亦屬實體法律關係之
    爭議，揆諸前開說明，自非本院提存所所得審查之權限。是
    以，本院提存所於97年12月2日依提存法施行細則第4 條規
    定函請異議人於文到10日內補正江添彩全體繼承人之戶籍謄
    本及以全體繼承人之名義共同聲請取回，該項通知已於97年
    12月5日送達異議人，有送達回證附卷可證。異議人逾期迄
    未補正，是本院提存所於98年1月9日以（97）取智字第5841
    號函否准異議人聲請之處分，要無不當。異議人猶執陳詞，
    求為裁定命本院提存所更為適當之處分云云，洵非有據。
四、據上論結，本件聲明異議為無理由，依提存法第25條第1項
    ，裁定如主文。
中    華    民    國    98    年    3     月     3    日
                  民事第六庭    法  官  林秀圓
以上正本係照原本作成
如對本裁定抗告，須於裁定送達後10日內向本院提出抗告狀，並
繳納抗告費新臺幣1,000元。
中    華    民    國    98    年    3     月     3    日
                                書記官  馮姿蓉


司法院資訊處製作；財團法人民間司法改革基金會備份。
